【裁判字號】    90,台上,834
【裁判日期】    900511
【裁判案由】    損害賠償
【裁判全文】
最高法院民事判決                                  九十年度台上字第八三四號
    上 訴 人  甲 ○ ○
    被上訴人  乙○○○
右當事人間請求損害賠償事件，上訴人對於中華民國八十八年十二月二十一日台灣高
等法院高雄分院第二審判決（八十八年度上字第三二二號），提起上訴，本院判決如
左：
    主  文
原判決廢棄，發回台灣高等法院高雄分院。
    理  由
本件上訴人主張：兩造於民國八十三年七月二十八日簽訂合建契約，約定由被上訴人
提供坐落屏東縣埔鄉○○段六四八－一五九、－一九三號土地，交由伊出資興建房
屋，並約定伊於簽約之日起五日內，給付被上訴人新台幣（下同）二百萬元，而被上
訴人應提供上開二筆及同段三三九－六二、八○○－六二號土地設定抵押權登記予伊
作為擔保。詎伊已依約給付被上訴人二百萬元，並施工支付工程款二百萬八千六百五
十元，被上訴人迄未提供上開土地設定抵押權登記，伊乃於八十七年十月二十九日以
存證信函通知被上訴人解除契約之意思表示。該合建契約既已解除，被上訴人自應返
還該二百萬元，並賠償其損害等情，求為命被上訴人給付二百萬元及法定遲延利息，
並賠償伊二百萬八千六百五十元之判決。
被上訴人則以：上訴人僅匯給伊一百七十萬元，既未依約先給付二百萬元，伊自無提
供上開土地設定抵押權登記之義務；又伊早已提供上開土地證件及印鑑證明予上訴人
指定之代書申辦抵押權登記，何以又撤回，不得而知。上訴人違約在先，其解除契約
為不合法，且迄未依約完工，更明確表示無意繼續施工。上訴人之請求，自無理由等
語，資為抗辯。
原審維持第一審所為上訴人敗訴之判決，駁回其上訴，係以：兩造合建契約約定上訴
人應於簽約之日起五日內給付被上訴人二百萬元，被上訴人應於收受該二百萬元後，
提供上開四筆土地設定抵押權登記於上訴人，而上訴人於八十三年九月十日始款一
百七十萬元予被上訴人，被上訴人迄未設定抵押權登記予上訴人等情，為兩造所不爭
執，並有合建契約書，中國農民銀行往來明細表影本一份、現場照片三張可稽，堪信
為真實。而證人蔡豐任雖證稱被上訴人找伊介紹，居間報酬三十萬元應由被上訴人負
擔等語，惟為被上訴人所否認，且與上訴人在第一審自認「仲介是我們找的」等情不
符，其證言自不足採。又如該證人所言，給付居間報酬者應為委託者，系爭合建契約
委託居間既為上訴人，該報酬自應由上訴人負擔，而非被上訴人，事實上亦由上訴人
親自將該酬金三十萬元交付蔡豐任，自不容上訴人主張該三十萬元係其應給付被上訴
人款項之一部分。上訴人既未依約先給付二百萬元予被上訴人，被上訴人自無提供上
開四筆土地設定抵押權登記之義務。上訴人以被上訴人未提供土地設定抵押權登記違
約為由，解除系爭合建契約，即屬無據。尤有進者，上訴人未依約於訂約後五日內給
付二百萬元予被上訴人，遲至八十三年九月十日始一百七十萬元與被上訴人，且被
上訴人在未收受上開款項前，已將印鑑證明書及土地所有權狀等資料交付上訴人委任
之代書於八十三年八月二十日以遺失上開土地所有權狀為由，向屏東縣里港地政事務
所申請補發，並辦理抵押權登記，惟該代書在八十三年九月二日具申請書表示權狀已
尋獲，連同抵押權設定一併撤回，有該地政事務所函足稽。被上訴人早在八十三年八
月二十日將印鑑證明書等辦理抵押權登記之必要文件交由上訴人委託之代書辦理，且
於上訴人給付一百七十萬元之前，已尋獲該土地所有權狀，隨時可再送件申請抵押權
登記，上訴人究係何因不辦理抵押權登記，固不得而知，但被上訴人既在上訴人給付
二百萬元之前，已備妥文件印鑑證明等交予上訴人委任之代書申請辦理，上訴人自不
得以被上訴人違約為由，解除系爭合建契約。從而，上訴人依民法第二百五十九條、
第二百六十條之規定，請求被上訴人返還二百萬元及法定遲延利息，並賠償其已付工
程款二百萬八千六百五十元，為無理由，應予駁回等詞，為其判斷之基礎。
查上訴人主張，伊至少已付一百七十萬元，似應有民法第二百六十四條第二項規定他
方當事人已為部分之給付時，依其情形，如拒絕自己之給付有違背誠實及信用方法者
，不得拒絕自己之給付（之適用）云云（見原審卷二七頁），此與判斷上訴人以被上
訴人給付遲延為由，解除契約是否合法有效攸關，自屬重要之攻擊方法，原審恝置不
論，即有判決不備理由之違法。次查，上訴人一再主張，被上訴人雖將印鑑證明及戶
籍謄本等交付伊，惟拒不交付土地所有權狀，而以遺失切結書替代，委託由代書李明
顯辦理申請補發，嗣後權狀尋獲，被上訴人要求代書撤回補發之申請，連同上開土地
設定抵押權案一併撤回，之後，伊要求被上訴人提供上開土地所有權狀，以利辦理抵
押權設定登記，均遭拒絕。被上訴人更於八十四年二月十六日將上開八○○－六二號
土地出賣予訴外人謝蔡返云云，並提出屏東縣里港鄉地政事務所八十三年九月三日八
三屏里地一字第六六四三號函、土地登記謄本及聲請訊問證人李明顯為證（見原審卷
六三、六四、一二四、一二五、七一、七四、一○七頁），原審就上訴人上述主張悉
未調查審認，竟謂被上訴人在上訴人給付二百萬元之前，既已備妥文件印鑑證明等交
予上訴人委任之代書申請辦理，上訴人究係何因不辦理抵押權登記，不得而知，自不
得以被上訴人違約為由，解除系爭合建契約云云，進而為上訴人敗訴之判決，亦有未
合。上訴論旨，指摘原判決不當，聲明廢棄，非無理由。
據上論結，本件上訴為有理由。依民事訴訟法第四百七十七條第一項、第四百七十八
條第一項，判決如主文。
中      華      民      國     九十     年      五      月     十一     日
                              最高法院民事第二庭
                                  審判長法官  曾  桂  香
                                        法官  劉  延  村
                                        法官  劉  福  聲
                                        法官  黃  秀  得
                                        法官  蘇  達  志
      右正本證明與原本無異
                                              書  記  官
中      華      民      國     九十     年      五      月    二十三    日


司法院資訊處製作；財團法人民間司法改革基金會備份。
